Inventaris van de archieven van het Hoofdbestuur van het Staatsbedrijf der Posterijen, Telegrafie en Telefonie: Luchtbeschermingsdienst, 1938-1943
Nationaal Archief, Den Haag
Luchtbeschermingsdienst [PTT]
PTT / Luchtbeschermingsdienst
1938-1943
W21008
0.30 meter; 53 inventarisnummers.
Normale geschreven, getypte en gedrukte documenten, en enkele tekeningen.
Nationaal Archief, Den Haag
Luchtbeschermingsdienst (PTT) 1937-1943
Het archief van de Luchtbeschermingsdienst bestaat uit stukken betreffende de organisatie (verslagen, instructies en voorschriften, rapporten en stukken betreffende personeel), stukken inzake de taakuitvoering (stukken betreffende PTT-gebouwen en oefeningen) en documentatie.
Archiefvorming
Geschiedenis van de archiefvormer
De Luchtbeschermingsdienst is opgericht op 13 november 1937. Deze dienst was direct onder de Directeur Generaal geplaatst. De heer H.C. Felser, hoofdinspecteur Telegrafie en Telefonie, was verantwoordelijk voor de algemene leiding. Op 14 juli 1938 werd de heer Felser opgevolgd door inspecteur J.W. te Kolsté. Met ingang van 15 september 1943 werd de Luchtbeschermingsdienst opgenomen in de hoofdafdeling Sociale Zaken.
De taak van de Luchtbeschermingsdienst is bedrijfszelfbescheming van PTT-gebouwen. In de Luchtbeschermingswet van 23 april 1936 zijn algemene en bijzondere bepalingen aangegeven betreffende de bescherming van de bevolking tegen gevaren die voortvloeien uit luchtaanvallen.
Geschiedenis van het archiefbeheer
Het archief van de Luchtbeschermingsdienst is een afdelingsarchief. Het is aangetroffen in het archief dat geordend is volgens de indeling van de archiefcode van het Hoofdbestuur.
De verwerving van het archief
De rechtstitel is (nog) onbekend
Inhoud en structuur van het archief
2.16
Inhoud
Het archief van de Luchtbeschermingsdienst bestaat uit stukken betreffende de organisatie (verslagen, instructies en voorschriften, rapporten en stukken betreffende personeel), stukken inzake de taakuitvoering (stukken betreffende PTT-gebouwen en oefeningen) en documentatie.
Aanwijzingen voor de gebruiker
Openbaarheidsbeperkingen
Volledig openbaar.
Materiële beperkingen
Aanvraaginstructie
Openbare archiefstukken kunnen online worden aangevraagd en gereserveerd. U kunt dit ook via de terminals in de studiezaal van het Nationaal Archief doen. Om te kunnen reserveren dient u de volgende stappen te volgen:
U maakt een profiel aan op www.gahetna.nl, en logt vervolgens in
Via de archiefinventaris (alleen de beschrijvingen met rode nummers) selecteert u het gewenste archiefstuk door op de knop 'Reserveren' te klikken
In het volgende scherm geeft u aan op welke dag u het archiefstuk wilt inzien
Indien u zich bevindt in de studiezaal en een tafelnummer heeft ontvangen kunt u dit nummer vermelden. Als u geen tafelnummer heeft kunt u tafelnummer 777 laten staan
Vervolgens bevestigt u uw reservering door deze te versturen.
Verwant materiaal
Beschikbaarheid van kopieën
Beschrijving van de series en archiefbestanddelen
- Organisatie, 1.
  - Verslagen, 1.1
    - Stukken betreffende de inspecteursvergadering te Den Haag op 23 april 1940 waarin behandeld de organisatie van de Luchtbescherming bij de PTT, 1; 1 stuk
  - Rapporten, 1.2
    - Stukken betreffende rapportages van ervaringen met de luchtbeschermingsdienst, 1940; 2; 1 omslag
      De rapportages liggen in alfabetische volgorde van plaatsnaam.
    - Stukken betreffende rapportages van ervaringen met de luchtbeschermingsdienst, 1942-1945; 3; 1 omslag
      De rapportages liggen in alfabetische volgorde van plaatsnaam. Bevat foto's van bominslagen e.d.
    - Rapporten van de Hoofden van Dienst betreffende hun ervaringen met de luchtbeschermingsmaatregelen in de periode september 1944 t/m mei 1945, 4; 1 omslag
  - Instructies en voorschriften, 1.3
    - Stukken betreffende het ontwerpen van een circulaire over de luchtbescherming bij de PTT, 1938; 5; 1 omslag
    - Handleiding gasbescherming deel I en II, een korte handleiding voor hulpverlening bij gasaanvallen en richtlijnen ter voor-koming en/of vermindering van schade door oorlogshande-lingen, 1938-1939, 1944; 6; 1 omslag
    - Stukken betreffende aanwijzingen voor zelfbescherming tegen luchtaanvallen, 1940; 7; 1 omslag
    - Verordening van de Rijkscommissaris voor het Bezette Nederlandse Gebied betreffende het verduisteren, 1940; 8; 1 stuk
    - Stukken betreffende de opheffing tot het verplicht betrekken van schuilplaatsen bij luchtalarm door het personeel, 1943; 9; 1 omslag
    - Stukken betreffende de aansprakelijkheid van de PTT bij lichamelijk letsel bij al dan niet schuilen in schuilkelders, 1944; 10; 1 omslag
    - Instructies over hoe te handelen bij gasaanvallen, z.j.; 11; 1 omslag
  - Personeel, 1.4
    - Circulaires betreffende verbintenissen bij de Vrijwillige Landstorm, burgerwachten, Rode Kruis, Gemeentelijke Luchtbeschermingsdiensten e.d. door PTT personeel, 1939; 12; 1 omslag
    - Stukken betreffende het uitzenden van PTT personeel naar Duitsland, 1942-1944; 13; 1 omslag
  - Toegangen, 1.5
    - Klapper op de agenda van de ingekomen en uitgegane correspondentie van de Luchtbescherming, 1938-1939; 14; 1 deel
    - Agenda van de ingekomen en uitgegane correspondentie van de Luchtbescherming, 1938-1939; 15; 1 pak
    - Agenda van de ingekomen en uitgegane correspondentie van de Luchtbescherming, 1940-1944; 16; 1 pak
    - Inventarislijst van het archief van de Luchtbeschermings-dienst, z.j.; 17; 1 stuk
- Taken, 2.
  - Gebouwen, 2.1
    - Nota betreffende een machtiging van de Minister van Financiën voor het treffen van voorzieningen met betrekking tot lucht-bescherming voor het PTT gebouw te Rotterdam, 1939; 18; 1 stuk
    - Overzicht van luchtbeschermingsmaatregelen die getroffen moeten worden voor de Hoofdbestuursgebouwen, 1939; 19; 1 stuk
    - Stukken betreffende het tevens als schuilkelder inrichten van de kabelruimten van nog in aanbouw zijnde kleine knooppunt-centrales, 1939-1941; 20; 1 omslag
    - Stukken betreffende lichtafscherming in telefoongebouwen, 1939-1943; 21; 1 omslag
    - Stukken betreffende het tevens als schuilkelder inrichten van de kabelkelder van het in aanbouw zijnde telefoongebouw te Harderwijk, 1940; 22; 1 omslag
      Bevat een schetstekening van het telefoongebouw te Harderwijk
    - Stukken betreffende de dienstuitvoering van de telefoondienst tijdens verduistering, 1940; 23; 1 omslag
    - Stukken betreffende de goedkeuring voor het uitvoeren van werkzaamheden ten behoeve van de hulp telefooncentrale aan de Korenaarstraat te Rotterdam, 1940; 24; 1 omslag
    - Stukken betreffende ontsmettingsinrichtingen in de PTT gebouwen te Den Haag, 1940-1942; 25; 1 omslag
    - Stukken betreffende de telefoonbediening bij luchtalarm, 1941; 26; 1 omslag
    - Stukken betreffende de bouw van een schuilkelder in het telefoongebouw te Den Haag. Afschrift, 1941; 27; 1 omslag
      Bevat een schetstekening van het telefoongebouw te Den Haag.
    - Stukken betreffende een oordeel over schuilgangen van het systeem Meulenkamp, 1941; 28; 1 omslag
    - Stukken betreffende de organisatie van de Luchtbeschermings-dienst bij de plaatselijke telefoondienst te Rotterdam, 1941; 29; 1 omslag
    - Stukken betreffende de noodtelefooncentrale in de schuilkelder tijdens luchtalarm in het gebouw aan de Coolsingel te Rotterdam, 1941; 30; 1 omslag
    - Brief betreffende het inrichten van een ruimte als hospitaal, 1941; 31; 1 stuk
    - Rapport van de inspecteur van de Luchtbeschermingsdienst betreffende luchtbeschermingsmaatregelen in de Hoofd-bestuursgebouwen, 1942; 32; 1 stuk
    - Stukken betreffende het leveren van een ventilatie inrichting met schuilplaatsgasfiltertoestellen ten behoeve van het Rijksgebouw voor Geld en Telefoonbedrijf in Amsterdam, 1942-1943; 33; 1 omslag
      Bevat een schetstekening van het Rijksgebouw voor Geld en Telefoonbedrijf te Amsterdam.
    - Stukken betreffende het gebruik van een waarschuwingssein bij luchtalarm, en het al dan niet doorwerken tijdens een luchtalarm door personeel van Hoofdbestuursgebouwen, 1943; 34; 1 omslag
    - Stukken betreffende het treffen van voorzorgsmaatregelen tegen het eventuele gebruik van gassen bij luchtaanvallen, 1943; 35; 1 omslag
    - Stukken betreffende het al dan niet toelaten van nakomend publiek tot het kantoorgebouwencomplex aan de Nobelstraat tijdens luchtalarm, 1943-1944; 36; 1 omslag
    - Rapport betreffende staalpantseringen van het PTT gebouw aan de Coolsingel te Rotterdam in verband met luchtbeschermingsmaatregelen, z.j.; 37; 1 stuk
    - Stukken betreffende het ontruimingsplan voor het PTT gebouw aan de Coolsingel te Rotterdam tijdens luchtaanvallen, z.j.; 38; 1 omslag
      Bevat tekeningen van het gebouw.
  - Hulpmiddelen, 2.2
    - Stukken betreffende ontsmettingsmiddelen tegen het eventuele gebruik van gassen bij luchtaanvallen, 1939-1943; 39; 1 omslag
    - Stukken betreffende een geschil tussen de Staat en N.V. Electro inzake afgekeurde filterbussen, 1940-1941; 40; 1 omslag
    - Stukken betreffende aanvragen voor gasmaskers voor burgers, 1940-1941; 41; 1 omslag
    - Stukken betreffende het herkenbaar maken van brievenbussen tijdens duisternis, 1940-1941; 42; 1 omslag
    - Stukken betreffende de weigering van enkele PTT ambtenaren om gasmaskers in ontvangst te nemen, 1941-1942; 43; 1 omslag
  - Oefeningen, 2.3
    - Verslag van de luchtbeschermingsverduisteringsoefening in de gemeente Den Haag op 19 januari 1939, 44; 1 stuk
    - Stukken betreffende luchtbeschermingsoefeningen, 1941-1943; 45; 1 omslag
- Documentatie, 3.
  - Publikatie van de Nederlandse Vereniging voor Luchtbescherming betreffende gezinsbescherming, 1938; 46; 1 stuk
  - Verslag van een lezing van de heer P. de Groen over lucht-bescherming, gehouden op 5, 8 en 12 mei 1939, 47; 1 stuk
  - Verslag van een lezing van de heer A.W. Claasen over lucht-bescherming in het algemeen en bescherming tegen gasaanvallen in het bijzonder, gehouden op 17 februari 1939 in Den Haag, 48; 1 stuk
  - Publikatie aan het personeel van het Staatsbedrijf der PTT betreffende het vraagstuk van de luchtbescherming en wat de PTT leiding hieraan doet, 1939; 49; 1 stuk
  - Kranteknipsels betreffende luchtafweer, 1939-1941; 50; 1 omslag
  - Publikatie betreffende een uitgave maandtijdschrift voor luchtbeschermingsvraagstukken, 1942-1943; 51; 1 stuk
  - Rapport van de Commissie voor de Bescherming van het Bedrijf tegen Luchtaanvallen, z.j.; 52; 1 stuk
  - Verslag van de Commissie voor de Luchtbescherming van de Hoofdbestuursgebouwen, z.j.; 53; 1 stuk